臺灣新竹地方法院民事簡易判決　　　　100年度竹簡字第103號
原　　　告　中國信託商業銀行股份有限公司
法定代理人　辜松
訴訟代理人　柯艾玉
　　　　　　何書喬
　　　　　　梁懷德
被　　　告　王俐文即王錦姬
被　　　告　陳嘉慶
上列當事人間請求塗銷所有權移轉登記事件，本院於民國100年5
月16日辯論終結，判決如下﹕
    主    文
確認被告間就坐落新竹市○○段六二九地號、面積二七四八平方
公尺、權利範圍一萬分之七九之土地，及其上同段一０七七建號
即門牌號碼新竹市○○路六四０巷六００號六樓、權利範圍全部
，暨同段一０七九建號、權利範圍一萬分之八八及同段一０八０
建號、權利範圍一萬分之八九之建物，於民國九十三年二月二十
日之買賣關係不存在。
被告陳嘉慶應將前項房地於民國九十三年三月十八日以買賣為原
因所為之所有權移轉登記予以塗銷。
訴訟費用新臺幣仟貳佰元由被告連帶負擔。
本判決第二項得假執行。
    事實及理由
壹、程序事項
一、按確認法律關係之訴，非原告有即受確認判決之法律上利益
    者，不得提起之，民事訴訟法第247條第1項前段定有明文。
    又所謂即受確認判決之法律上利益，係指法律關係之存否不
    明確，原告主觀上認其在法律上之地位有不安之狀態存在，
    且此種不安之狀態，能以確認判決將之除去者而言，有最高
    法院52年台上字第1240號判例要旨可參。本件原告主張被告
    間就就坐落新竹市○○段629地號、面積2748平方公尺、權
    利範圍79/10000之土地，及其上同段1077建號即門牌號碼新
    竹市○○路640巷600號6樓、權利範圍全部，暨同段1079建
    號、權利範圍88/10000及同段1080建號、權利範圍89/10000
    之建物（下稱系爭房地），於民國93年2月20日所為買賣關
    係因屬通謀虛偽意思表示而不存在，為被告所否認，兩造就
    被告間買賣關係是否存在有爭執而不明確，致原告（代位被
    告王俐文即王錦姬）法律上地位有不安之狀態，得以本件確
    認判決將之除去，是本件應有確認利益，原告提起本件確認
    之訴，自非不許。
二、本件被告王俐文即王錦姬經合法通知，未於言詞辯論期日到
    場，核無民事訴訟法第386條各款所列情形，爰依原告聲請
    ，由其一造辯論而為判決。
貳、實體事項
一、原告主張：
(一)被告王俐文即王錦姬於85年1月11日向原告請領信用卡記帳
    消費，至92年12月3日止，尚欠新臺幣（下同）299,430元未
    給付，其中294,365元為消費款，5,065元為循環利息，依約
    定被告王俐文即王錦姬尚應給付上開消費款自最後繳款截止
    日即92年12月4日起至清償日止，按年息20％計算之利息。
    經多次催討，被告王俐文即王錦姬皆未清償。當原告於100
    年1月20日查調被告王俐文即王錦姬之財產所得，始知被告
    王俐文即王錦姬於93年3月18日將系爭房地以買賣為原因過
    戶給被告陳嘉慶，而被告王俐文即王錦姬名下已無其他財產
    足資清償對原告之債務。
(二)被告二人曾為配偶，就生活起居上應有親密往來聯繫，並非
    素不相識之人，以一般買賣常情，買受人購買不動產時，若
    房地上有抵押權之設定，均會要求出賣人先行塗銷，再自行
    辦理貸款，以免付出高額價款購買不動產，嗣後債務人如不
    為清償，經債權人行使抵押權後，買受人所花費之金錢便付
    諸流水，故多會要求變更登記，系爭房地原以被告王俐文即
    王錦姬設定於中華民國之抵押權，迄今尚存並未變更，則被
    告陳嘉慶購買不動產，將有受拍賣執行危險，顯與一般市場
    買賣交易習慣有違。又被告王俐文即王錦姬於93年3月18日
    移轉系爭房地後，即未依約還款，被告王俐文即王錦姬明知
    積欠原告款項未清償，仍為該移轉行為，此舉顯有脫免其名
    下財產受執行償還及蓄意脫產規避債務之故意，致原告不能
    就系爭房地追償。按常理，被告間如有真實價金之交付，被
    告王俐文即王錦姬應可就其所負債務為清償，惟被告王俐文
    即王錦姬並無任何清償行為，被告間就系爭房地應無真實買
    賣意思及價金之交付，故被告間通謀虛偽意思表示係屬無效
    。按無效法律行為之當事人，於行為當時知其無效，或可得
    而知者，應負回復原狀或損害賠償之責任，被告王俐文即王
    錦姬復怠於行使回復原狀之權利，原告因保全債權，得以自
    己名義行使權利，故依民法第87條、第113條、第242條規定
    ，先位訴請確認被告間買賣關係不存在，並代位被告王俐文
    即王錦姬訴請被告陳嘉慶將系爭房地所有權移轉登記予以塗
    銷。如認被告間非屬通謀虛偽意思表示，亦因被告於行為時
    均明知此情，原告亦得依民法第244條第2項、第4項規定，
    備位訴請撤銷被告間就系爭房地之買賣與所有權移轉行為，
    並回復登記為被告王俐文即王錦姬所有。
(三)否認被告陳嘉慶所稱之借名登記關係，應由被告舉證證明。
    且若依被告陳嘉慶所述是因為協議離婚才返還系爭房地，那
    何以被告二人第一次離婚時被告王俐文即王錦姬沒有返還，
    而是在第二次離婚時才返還？另被告王俐文即王錦姬最後一
    次繳款是在92年10月6日，之後被告二人就離婚、將系爭房
    地過戶，時間上可認為是脫產之意。
(四)基於前述，先位聲明：如主文第1、2項所示；備位聲明：被
    告就系爭房地於93年2月20日之買賣行為及於93年3月18日所
    有權移轉登記行為應予撤銷、被告陳嘉慶應將系爭房地於93
    年3月18日以買賣為原因所為之所有權移轉登記予以塗銷。
二、被告則以：
(一)被告陳嘉慶抗辯：否認有通謀虛偽意思表示，系爭房地一開
    始是被告陳嘉慶買的，登記在其妻被告王俐文即王錦姬名下
    ，當時抵押義務人是被告王俐文即王錦姬，後來因為感情因
    素且被告王俐文即王錦姬積欠很多債務，所以被告二人離婚
    ，但系爭房地原本就是被告陳嘉慶的，故請求被告王俐文即
    王錦姬過戶返還回來。當初過戶是委託代書辦理，不知道代
    書以何種名義辦理，被告陳嘉慶沒有給付被告王俐文即王錦
    姬任何價款，但系爭房地之貸款都是被告陳嘉慶繳納。至於
    抵押債務人、設定義務人都還是被告王俐文即王錦姬，是因
    為當初是國宅貸款，銀行要求必須一次把貸款繳清才能更換
    義務人，被告間只是變換所有權人名義，沒有清償原本抵押
    債務，故無法變更債務人與設定義務人名義。被告王俐文即
    王錦姬既然積欠信用卡款項，是以其個人信用為擔保，並不
    是以系爭房地為擔保等語。
(二)被告王俐文即王錦姬經合法通知，未於言詞辯論期日到場，
    亦未提出書狀作何聲明或陳述。
三、本院之判斷：
(一)被告王俐文即王錦姬於92年12月3日積欠原告信用卡消費本
    金294,365元及利息5,065元，共299,430元，業據原告提出
    帳務明細、客戶消費明細表為佐（見卷第17-23頁）；另系
    爭房地原為被告王俐文即王錦姬所有，於93年3月18日以買
    賣為原因（原因發生日期為93年2月20日）移轉登記予被告
    陳嘉慶，亦有土地登記謄本、建物登記謄本及異動索引等文
    件在卷可稽（見卷第8-16頁），復為兩造所不爭執，自堪信
    為真實。
(二)按表意人與相對人通謀而為虛偽意思表示者，其意思表示無
    效；無效法律行為之當事人，於行為當時知其無效，或可得
    而知者，應負回復原狀或損害賠償之責任；無法律上之原因
    而受利益，致他人受損害者，應返還其利益；債務人怠於行
    使其權利時，債權人因保全債權，得以自己之名義，行使其
    權利，民法第87條第1項前段、第113條、第179條前段、第
    242條前段分別定有明文。又「民法第87條之通謀虛偽表示
    ，指表意人與相對人相互明知為非真意之表示而言，故表意
    人之相對人須知表意人非真意，並須就表意人非真意之表示
    相與為非真意之合意」；「虛偽買賣乃雙方通謀而為虛偽意
    思表示，依民法第87條第1項規定，其買賣當然無效，與得
    撤銷之法律行為經撤銷始視為自始無效者有別，故虛偽買賣
    雖屬意圖避免強制執行，但非民法第244條所謂債權人得聲
    請法院撤銷之債務人行為」，最高法院51年台上字第215號
    、50年台上字第547號判例意旨可供參照。
(三)經查：
  1.系爭房地雖於93年3月18日以「買賣」為原因（原因發生日
    期為93年2月20日）移轉登記予被告陳嘉慶，而所謂買賣，
    係指「當事人約定一方移轉財產權於他方，他方支付價金之
    契約」（民法第345條第1項），然被告陳嘉慶於本件訴訟中
    自承「當初過戶是委託代書辦理，不知道代書以何種名義辦
    理，被告陳嘉慶沒有給付被告王俐文即王錦姬任何價款」等
    語（見卷第98頁背面），可知被告二人初始即對於「買賣」
    並無認知，且其二人亦無交付買賣價金之實，則其二人於93
    年2月20日委請代書向地政機關提出土地登記申請書暨公契
    土地買賣契約書（見卷第58-65頁）應屬被告二人相互明知
    為非真意之表示，為通謀虛偽買賣無訛，是原告請求確認被
    告二人就系爭房地於93年2月20日之買賣關係不存在，為有
    理由。
  2.然被告二人對於被告陳嘉慶自被告王俐文即王錦姬取得系爭
    房地所有權之事則互有認知，此觀諸被告王俐文即王錦姬當
    時願意提供系爭房地之所有權狀、印章、身分證明等文件供
    被告陳嘉慶交由代書辦理所有權移轉登記一節自明（見卷第
    66-75頁），則該物權移轉行為並非通謀虛偽意思表示，仍
    屬有效，尚難僅以系爭房地登記之抵押債務人、設定義務人
    仍為被告王俐文即王錦姬，遽謂被告二人並無移轉系爭房地
    之真意存在。惟原告既已表明「被告間買賣系爭房地之行為
    係虛偽，被告陳嘉慶應負回復原狀或損害賠償之責任」，並
    聲明「被告陳嘉慶應將系爭房地於93年3月18日以買賣為原
    因所為之所有權移轉登記予以塗銷」，其目的自已包含請求
    民法第179條返還不當得利之意思。被告陳嘉慶雖抗辯其自
    被告王俐文即王錦姬取得系爭房地所有權係因借名登記關係
    所致，此為原告所否認，而被告陳嘉慶亦未能就該借名登記
    關係舉證以實其說，礙難採信為真實。被告陳嘉慶復未說明
    其取得系爭房地所有權之其他事由，則被告陳嘉慶取得系爭
    房地所有權自已欠缺法律上原因，致被告王俐文即王錦姬受
    有喪失系爭房地所有權之損害，而被告王俐文即王錦姬經本
    院多次通知，始終未到庭或以書狀表示意見，足認其怠於行
    使自己權利，而原告為被告王俐文即王錦姬之債權人，為保
    全其對被告王俐文即王錦姬消費借貸債權之行使，代位被告
    王俐文即王錦姬向被告陳嘉慶請求將系爭房地於93年3月18
    日以買賣為原因所為之所有權移轉登記予以塗銷，作為返還
    不當利益之方式，核屬有據。
  3.至於被告陳嘉慶辯稱，被告王俐文即王錦姬既然積欠信用卡
    款項，是以其個人信用為擔保，並不是以系爭房地為擔保云
    云，然而，系爭房地原為被告王俐文即王錦姬所有之財產，
    自屬其債務所屬總擔保之一，並不因系爭房地未設定抵押權
    予原告而有異，況且此項抗辯亦與民法第87條、第113條、
    第179條規定之構成要件無涉，自非可取。
四、綜上所述，被告二人於93年2月20日所為買賣係通謀虛偽意
    思表示而屬無效，且被告陳嘉慶無法上原因而受有系爭房地
    所有權之利益，致被告王俐文即王錦姬受有損害，原告因保
    全債權，代位被告王俐文即王錦姬向被告陳嘉慶請求確認前
    開買賣關係不存在，並請求被告陳嘉慶應將系爭房地於93年
    3月18日以買賣為原因所為之所有權移轉登記予以塗銷，為
    有理由，應予准許。
五、本件係依民事訴訟法第427條第1項適用簡易訴訟程序所為原
    告勝訴之判決，爰依職權宣告假執行。並依民事訴訟法第87
    條第1項於判決時諭知訴訟費用額為3,200元（裁判費）。
六、據上論結，本件原告之訴為有理由，依民事訴訟法第436條
    第2項、第385條第1項前段、第389條第1項第3款、第85條第
    2項、第87條第1項，判決如主文。
中    華    民    國   100    年    5     月    30    日
                  新竹簡易庭    法  官  梁智賢
以上正本係照原本作成。
如對本判決上訴，須於判決送達後20日內向本院提出上訴狀。
中    華    民    國   100    年    5     月    30    日
                                書記官  黃詩傑